【裁判字號】    98,訴,54
【裁判日期】    980326
【裁判案由】    返還所有物
【裁判全文】
臺灣板橋地方法院民事判決                98年度訴字第54號
原      告  采辰機械工程有限公司
法定代理人  乙○○
訴訟代理人  林復宏律師
            謝美香律師
被      告  全夆工程有限公司
法定代理人  丙○○
訴訟代理人  甲○○
                        樓
上列當事人間請求返還所有物等事件，經本院於民國98年3 月12
日言詞辯論終結，判決如下：
    主  文
原告之訴及假執行之聲請均駁回。
訴訟費用由原告負擔。
    事  實 及 理  由
甲、程序方面：
    原告起訴時原本於兩造間買賣貨物瑕疵維修契約約定及民法
    第767 條所有物返還請求權，聲明請求被告返還如附表所示
    之全套管機械（下稱系爭套管）。嗣於訴狀送達被告後，因
    被告抗辯系爭套管因原告積欠其維修費用等債權而經其行使
    留置權，並已遭其另以本票裁定為執行名義聲請強制執行查
    封等情，原告乃變更原起訴事實，否認兩造間瑕疵維修契約
    存在，並捨棄原本於瑕疵維修契約請求之訟訟標的而僅依第
    767 條所有物返還請求權聲明請求被告返還系爭套管，並主
    張如不能返還時，依民法第226 條第1 項規定追加損害賠償
    之訴，聲明請求被告應給付新台幣（下同）631,373 元及遲
    延利息。則原告上開追加損害賠償請求乃因系爭套管已遭查
    封之情事變更而以他項聲明代最初之聲明，依民事訴訟法第
    255 條第1 項第4 款規定尚屬無礙，應予准許。
乙、實體方面：
一、原告起訴主張：原告前於民國97年1 月31日簽訂買賣協議書
    ，向被告購買系爭套管，約定價金為631,373 元，原告已依
    約給付價金，被告亦已交付系爭套管予原告所指示之下包廠
    商即訴外人吳銘殿使用。詎訴外人吳銘殿嗣後未依約返還原
    告，並將系爭套管私自挪用至其個人工地，後於97年6 月23
    日將系爭套管送交被告維修。惟訴外人吳銘殿上開維修行為
    未經原告同意、承認，其維修費用應由訴外人吳銘殿自行負
    擔，與原告無涉。且被告明知系爭套管係原告所有，依民法
    第928 條規定自不得主張留置權，而系爭套管為可分之物，
    維修費用僅有5,500 元，被告縱認可得行使留置權，亦僅得
    依其債權與留置物價值比例行使之，尚不得就系爭套管全部
    行使留置權。又系爭套管雖於98年1 月間經被告以本票裁定
    聲請強制執行而查封，惟原告並未違反租約，該擔保本票債
    權不存在，原告已另案提起確認本票債權不存在之訴（台灣
    桃園地方法院97年度桃簡字第1587號），現正審理中，且系
    爭套管係被告聲請強制執行所查封，被告得隨時撤回，被告
    自不得以已遭查封為由據為不能返還之抗辯。而縱認系爭套
    管已遭查封而不能返還，亦係被告自行聲請查封所致而係可
    歸責於被告事由致給付不能，原告自得請求被告賠償相當價
    金之損害。為此爰依民法第767 條所有物返還請求權及民法
    第226 條第1 項規定聲明求為判決：被告應將如附表所示之
    系爭套管返還原告，如不能返還時應給付原告631,373 元，
    及自起訴狀繕本送達翌日起至清償日止按週年利率百分之五
    計算之利息。並願供擔保請准宣告假執行。
二、被告則以：原告固於97年1 月31日向被告買受系爭套管而為
    系爭套管之所有權人，但原告於97年6 月23日委託訴外人吳
    銘殿將系爭套管交由被告維修（兩造有關維修費用及另積欠
    租金等訴訟現由台灣桃園地方法院97年度訴字第1776號審理
    中），原告現尚積欠維修費用35,690元及原積欠價金18,248
    元及工資5,000 元，被告自得據以行使留置權而拒絕返還。
    又系爭套管因原告另積欠本票債務而經被告以本票裁定聲請
    強制執行查封在案（本院98年度執字第642 號），被告事實
    上並不能交還，且無可歸責事由，原告請求於法無據等語為
    辯，因而聲明請求駁回原告之訴及假執行之聲請，如受不利
    判決願供擔保請准宣告免為假執行。
三、查原告主張於97年1 月31日向被告買受系爭套管，於給付價
    金，受領物之交付後而為系爭套管之所有權人之事實，已據
    原告提出買賣協議書及出售報價單各1 件為證，並為被告所
    不爭，足認真實。原告主張系爭套管未經其同意遭訴外人吳
    銘殿私自送往被告處維修，本於所有權作用請求被告返還，
    如不能返還則請求賠償。被告則以系爭套管係原告委託訴外
    人吳銘殿送來維修，現尚積欠維修費用等債務，伊得行使留
    置權。且原告另積欠其本票債務業經被告聲請強制執行查封
    在案，伊無須返還等語為辯。則本件首應審究者乃被告就系
    爭查封中套管，有無返還之義務？如有返還義務始再論及得
    否據以行使留置權之抗辯，茲一一論述如後。
四、查被告以原告共同簽發金額110 萬元本票，經提示後未獲清
    償，而聲請本院97年度票字第8883號本票准予強制執行裁定
    為執行名義，並於98年1 月14日將所占有之系爭套管聲請本
    院強制執行查封，本院民事執行處於查封後交由被告即債權
    人保管中之事實，已據本院依職權調取本院98年度執字第
    642 號執行卷，並有查封筆錄影本在卷可稽，且為原告所不
    爭，足認屬實。按所謂給付不能，係指依社會觀念，其給付
    已屬不能者而言。又債務人是否給付不能，以事實審法院最
    後言詞辯論終結時為準，如事實審法院最後言詞辯綸終結時
    ；債務人處於給付不能之狀態，縱其不能之情形，將來或可
    除去，仍難謂非給付不能，最高法院75年台上字第2271 號
    判決意旨可資參照。是查封係執行法院剝奪債務人對其特定
    財產之處分權，改由國家取得處分權之執行行為，實施查封
    後債務人對該特定財產即喪失處分權能，故執行標的物在查
    封拍賣中，債務人於撤銷查封前即處於給付不能之狀態，自
    不因其將來有可能因撤銷查封而有異。但本件系爭套管之查
    封，被告係該強制執行程序聲請查封之債權人，並非強制執
    行程序之債務人，本無所謂因查封致被告處分權受剝奪而有
    何給付不能情形可言，尚與給付不能問題無涉。惟按查封既
    係執行法院剝奪債務人對其特定財產之處分權，改由國家取
    得處分權之執行行為，是強制執行法第47條規定「查封動產
    ，由執行人員實施占有。其將查封物交付保管者，並應依左
    列方法行之：一、標封。二、烙印或火漆印。三、其他足以
    公示查封之適當方法。前項方法，於必要時得併用之。」，
    蓋動產物權之變動，以移轉占有為公示方法，是動產查封後
    ，依法應由代表國家之執行人員實施占有，或以適當公示查
    封方法交由他人保管，則動產查封後其占有人應為國家，受
    交付保管之他人不過係受國家指示之占有輔助人而已。本件
    系爭套管之動產，係於98年1 月14日被告將所占有之系爭套
    管聲請本院以本票准予強制執行裁定為執行名義而為強制執
    行查封，本院民事執行處於查封後交由被告即債權人保管中
    之事實，已如前述，是被告顯係為滿足本票債權而聲請本件
    強制執行，並非為實行留置權而聲請拍賣強制執行，則被告
    原主張行使留置權之占有狀態，即因聲請查封而改由本院執
    行人員代表國家占有，被告縱仍受本院執行人員交付保管系
    爭查封套管，亦僅係占有輔助人而非占有人，被告顯因聲請
    本件強制執行查封而喪失其對系爭套管之占有，現已非系爭
    套管之占有人甚明。
五、按請求返還所有物之訴，應以現在占有該物之人為被告，如
    非現在占有該物之人，縱令所有人之占有係因其人之行為而
    喪失，所有人亦僅於此項行為具備侵權行為之要件時，得向
    其人請求賠償損害，要不得本於物上請求權，對之請求返還
    所有物，最高法院29年上字第1061號判例著有明文。系爭套
    管既因被告聲請查封而已非被告所占有，被告縱受本院執行
    人員交付保管系爭查封套管，亦僅係占有輔助人而非占有人
    ，揆之前開說明，原告自不得本於所有權物上請求權，對被
    告請求返還系爭套管。又被告乃係本於本票准予強制執行裁
    定之合法執行名義聲請本件強制執行查封，乃屬其正當訴訟
    權利之行使，原告對該本票之真正復不爭執，於未取得確認
    債權不存在或撤銷其執行程序之異議之訴勝訴確定判決以前
    ，自難指係屬有何故意或過失之可歸責被告事由。且給付不
    能責任乃債權關係，並非物權關係，原告既已捨棄原有之維
    修契約債權關係主張，而僅以物權關係為本件請求，即欠缺
    債權（契約）給付基礎關係存在，既無原來之債權給付關係
    ，如何謂有嗣後給付不能之代償請求存在？從而被告依法既
    無物上請求之返還義務，更無所謂嗣後不能返還之給付不能
    債務不履行損害賠償責任存在可言。原告如就本件強制執行
    程序或其債權存在有所爭執或主張，自應另循強制執行程序
    所規定之救濟程序或其他訴訟途徑以資解決，併予指明。
六、綜上所述，本件原告本於民法第767 條所有物返還請求權及
    第226 條第1 項給付不能規定，求為判決被告應將如附表所
    示之系爭套管返還原告，如不能返還時應給付原告631,373
    元，及自起訴狀繕本送達翌日起至清償日止按週年利率百分
    之五計算之利息，為無理由，應予駁回。其假執行之聲請亦
    敗訴而失所依附，應併予駁回。
七、本件判決事證基礎已臻明確，兩造其餘有關被告得否行使留
    置權之爭點及其聲明之證據，已與判決結果並無影響，爰無
    再予一一論述及調查之必要，併予敘明。
八、結論：本件原告之訴為無理由，並依民事訴訟法第78條判決
    如主文。
中    華    民    國    98    年    3     月    26    日
                  民事第三庭    法  官  朱耀平
以上正本係照原本作成
如對本判決上訴，須於判決送達後20日內向本院提出上訴狀
中    華    民    國    98    年    3     月    26    日
                                書記官  陳淑芳


司法院資訊處製作；財團法人民間司法改革基金會備份。
